【裁判字號】    97,裁,138
【裁判日期】    970117
【裁判案由】    贈與稅
【裁判全文】
最  高  行  政  法  院  裁  定
                                     97年度裁字第00138號
抗  告  人  甲○○○
訴訟代理人  乙○○
            丙○○
上列抗告人與相對人財政部臺灣省中區國稅局間贈與稅事件，對
於中華民國96年3月1日臺中高等行政法院96年度再字第3號裁定
提起抗告，本院裁定如下︰
    主  文
抗告駁回。
抗告訴訟費用由抗告人負擔。
    理  由
一、按抗告法院認抗告為不合法或無理由者，應為駁回抗告之裁
    定。
二、抗告人提起本件抗告之客觀事實經過，則如下述：
  (一)抗告人因移轉自有資金至其子林坤田帳戶內，被相對人認定
    有贈與行為存在，而對之為補徵贈與稅，並認其有漏稅違章
    事實，而一併加以處罰。抗告人對此補稅裁罰處分表示不服
    ，提起行政爭訟。後經臺中高等行政法院以93年度訴字第53
    號判決駁回其起訴，復經本院以95年度判字第1792號判決駁
    回其上訴。抗告人因此以上開臺中高等行政法院以93年度訴
    字第53號判決及本院95年度判字第1792號判決為再審對象，
    主張行政訴訟法第273條第1項第13款所定「發現未經斟酌之
    證物」之再審事由，提起再審之訴。
  (二)而在該再審訴訟中，抗告人引為「未經斟酌之證物」，為其
    於96年1月2日向戶政機關申請之戶籍謄本一份。而由該份戶
    籍謄本直接證明之事實則是：「其自77年起即居住在臺中市
    ○○○街40號之房屋內」。此等事實用來支持佐證以下之主
    張事實：
    1.上開資金透過林坤田之帳戶，最後流向第三人蔡朝雄，由
      蔡朝雄運用該筆資金，購入上開房屋及所座落之基地（原
      為其第3子林啟中名下，而遭執行法院強制拍賣）。再移
      轉予其長媳林張秀葉名下。
    2.上開房屋供其本人及丈夫終身居用之用。而上開資金則是
      租金之預付，而非對蔡坤田之贈與。
  (三)但原裁定則基於下述理由，認定抗告人上開主張內容，無法
    通過再審合法門檻所要求之形式審查，而認定其再審之訴不
    合法，予以駁回：
    1.行政訴訟法第273條第1項第13款所稱之「未經斟酌證物」
      ，係指該項證物在前訴訟程序事實審之言詞辯論終結前即
      已存在，而當事人不知其存在，或雖知其存在而因故不能
      使用，現始發現或得使用者而言。且以如經斟酌可受較有
      利益之裁判者為限。
    2.而抗告人提出之新證物為「96年1月2日日申請之本人戶籍
      謄本」。但戶籍登記係記載國民之年籍、身分、遷徙、設
      籍等之資料，具有公示性。本人或利害關係人隨時得向戶
      政機關申請戶籍資料之謄本。是以抗告人得於前訴訟程序
      事實審之言詞辯論終結前，隨時向戶政機關申請，當無不
      知其存在，或雖知其存在而因故不能使用，現始發現或得
      使用之情形。
    3.何況臺中高等行政法院前開確定判決之事實審言詞辯論期
      日為93年5月27日，在上開戶籍謄本取得日期以前。故該
      戶籍謄本非屬於前訴訟程序事實審之言詞辯論終結前即已
      存在之證物。因此也非行政訴訟法第273條第1項第13款所
      規定之新證物。
  (四)是以抗告人因此提起本件抗告。
三、但抗告人所持之抗告理由並未針對原裁定之法律判斷提出針
    鋒相對式的指駁，僅一再強調該證物對實體法律關係之證明
    力。
四、本院按：
  (一)再審程序乃是對已確定而具既判力案件，重啟其審理程序。
    對法安定性之價值而言，實有重大之危害，因此要慎重其事
    。必須在原確定裁判有重大而明顯之瑕疵情況下，才有必要
    基於實質法秩序之追求，而放鬆法安定性之堅持。正是在這
    樣的理念下，再審案件都須先經過「形式合法性」門檻之審
    查。如果沒有通過這樣的門檻，法院即應以再審之訴不合法
    為由，從程序上予以駁回，而毋庸再進行本案請求之實體審
    查。
  (二)在上開法理基礎下，本院就原裁定對行政訴訟法第273條第1
    項第13款所稱「未經斟酌證物」之詮釋，未必完全贊同。其
    間之差異主要是在：「證物是否一定必須是早在事實審言詞
    辯論終結前即已客觀存在」的法律意見上。對此本院是認為
    ：在事實審言詞辯論終結後形成，但能證明事實審言詞辯論
    終結以前歷史事實之證物所在多有（例如新科技之發展，使
    過去無法鑑定之物品變成可以鑑定，因此新的鑑定報告可以
    證明過去的歷史事實）。如果行政訴訟法第273條第1項第13
    款所稱之「未經斟酌之證物」，不包括此等證物，而再審事
    由又無其他涵蓋此等情形，則某些事實認定上之明顯錯誤即
    無從補救。這是本院為何認為行政訴訟法第273條第1項第13
    款所稱「未經斟酌證物」，應包括事實審言詞辯論終結後新
    形成證物之理由。
  (三)不過若從抗告人提出之新證物，在形式上是否能認為，依該
    證物所證明之新事實，對本案爭執內容有重要之關鍵作用。
    而可認為：「如經斟酌可受較有利益之裁判」一節觀之。本
    院則認為以上證物之提出，形式上觀察，並不具有此等作用
    。理由則是：父母居住在子女名下之房屋，所在多有，或許
    也是子女孝道之表，但並不因此表示雙方間有民事法之契約
    關係。因此設籍事實，在日常經驗法則，並不足以導出「必
    有出租一事」之結論。而抗告人所言，上開資金為租金之預
    付，形式上同樣也無法使人信其為真。是以此項新證物之提
    出，仍然無法通過行政訴訟法第273條第1項第13款所要求之
    再審合法低度門檻。
  (四)總結以上所述，原審以本件再審之訴不合法為由，而裁定駁
    回抗告人之再審之訴，經核並無不合，抗告意旨求為廢棄，
    難認有理由，應予駁回。
五、依行政訴訟法第104條、民事訴訟法第95條、第78條，裁定
    如主文。
中    華    民    國    97    年    1     月    17    日
                    最高行政法院第一庭
                        審判長法官  吳  明  鴻
                              法官  鄭  忠  仁
                              法官  吳  慧  娟
                              法官  鄭  小  康
                              法官  帥  嘉  寶
以  上  正  本  證  明  與  原  本  無  異
中    華    民    國    97    年    1     月    18    日
                              書記官  莊  俊  亨


司法院資訊處製作；財團法人民間司法改革基金會備份。
